【裁判字號】    87,上訴,2431
【裁判日期】    920128
【裁判案由】    詐欺
【裁判全文】
臺灣高等法院刑事判決                          八十七年度上訴字第二四三一號
    上  訴  人  臺灣臺北地方法院檢察署檢察官
    上  訴  人
    即  被  告  丙○○
    選任辯護人  魏千峰律師
                鄭錦堂律師
                林永頌律師
    上  訴  人
    即  被  告  玄○○
    選任辯護人  王秋萍律師
    被      告  辛○○
    選任辯護人  林鴻鵬律師
    被      告  丑○○
    選任辯護人  徐南城律師
                牛湄湄律師
    被      告  戌○○
    選任辯護人  林鴻鵬律師
    被      告  地○○
    被      告  宇○○
    被      告  亥○○
    被      告  庚○○
    選任辯護人  魏千峰律師
    被      告  巳○○
    選任辯護人  張立中律師
    被      告  壬○○
    被      告  乙○○
    被      告  午○○
    選任辯護人  楊國華律師
                林永頌律師
                黃韋齊律師
    被    告  癸○○改名孫坤.
    被      告  卯○○
    選任辯護人  鄭錦堂律師
右上訴人因被告詐欺案件，不服臺灣臺北地方法院八十五年度訴字第二三二九號，中
華民國八十六年十月三十日第一審判決（起訴案號：臺灣臺北地方法院檢察署八十五
年度偵字第二二五五二號、二二六六六號、二二六六七號、二二六六八號、二三三三
五號、二三六一一號、二三八三七號、二四八一八號、二六三四五號、二七一三六號
，暨併案審理案號：八十七年度他字第二四八三號、一三八九號，八十七年度偵字第
二二六五一號、八十九年度偵字第六九九一號）提起上訴，本院判決如左：
    主  文
原判決關於丙○○、玄○○部分均撤銷。
丙○○、玄○○均無罪。
其他上訴駁回。
    理  由
一、公訴意旨略以：
  (一)被告丙○○（原名宋乾琳）、玄○○於民國七十一年至七十四年間，均曾犯有多
    次違反票據法等前科，丙○○最重經法院判處有期徒刑三年五月、玄○○亦經判
    處有期徒刑多年，二人於執行中，在臺灣臺北監獄相識，丙○○於獄中偶讀學者
    熊十力所著有關天人合一學說方面之哲學著作，竟與玄○○萌思歹念，欲出獄後
    藉此詐財。嗣因票據法廢除刑罰，其二人於民國七十六年七月一日倖獲免刑，出
    獄後二人失業落魄，竟異想天開，共同意圖為自己不法之所有，由丙○○倣效熊
    十力之名，對外宣稱其天生具有「天眼力」、「天耳力」、「天鼻力」、「他心
    力」、「如意力」、「神足力」、「漏盡力」等七種神通，簡稱「七力」，後即
    改名為丙○○，玄○○則以丙○○之大弟子自居，四處招搖撞騙；七十七年間，
    丙○○、玄○○二人認識擅於攝影技術之Ａ○○（原審判決後死亡）後，即請Ａ
    ○○以多重曝光之攝影技巧，為丙○○拍攝所謂「虛空分身顯相」及「身體發光
    」之照片，其等持之詐稱丙○○具有發光、分身神功，在新竹縣一帶利用宗教迷
    信行騙，且均以此為常業，詐使當地人士盲信出錢供奉丙○○，所得則由其等朋
    分花用。
  (二)迄七十八年至七十九年間，丙○○與玄○○見聲勢漸隆，遂轉進都市地區發展，
    首在臺北市○○○路、忠孝東路之「鄉下人茶藝館」、「養心茶藝館」等地，講
    述所謂天人合一學說，揉和神怪玄秘及宗教迷信，開設所謂「光明班」、「執著
    班」，丙○○進而吸收被告丑○○、巳○○、辛○○、亥○○、地○○、庚○○
    、丁○○（原審判決後死亡）、宇○○、乙○○、壬○○等人與之附合，其等或
    甘於受丙○○利用，或欲藉丙○○之聲名牟取私利，共同基於犯意之聯絡，由地
    ○○以其報社及雜誌社任職之關係，於七十九年三月二十五日、四月一日之自立
    早報第十二版及四月十六日之自立晚報第四版，以整版刊載所謂「超能系列報導
    ─宇宙光與丙○○」、「宇宙光降臨─丙○○大顯神功」之系列專文，引用Ａ○○所拍攝之丙○○發光、分身顯相之照片多幀，並以文字說明所引用之照片均係
    當場實拍，且經記者印證云云；其中亥○○更以其研究所碩士及銀行副理之身分
    ，撰述「幸遇宇宙光」一文，以使人相信丙○○之神蹟；其等又自七十九年四月
    份起，在數期時代雜誌上，連續刊載「宇宙光的不可思議系列」、「丙○○光身
    的驚人奇蹟系列」，專文報導介紹丙○○之特異神功，推崇丙○○具有源自宇宙
    光體之神通力，以此炫惑世人，招攬信徒加入供奉。七十九年十一月間，其等在
    臺北市○○路二十九號十一樓，成立「中國天人合一境界學術研究協會」（下稱
    天人合一協會），庚○○、地○○均任副會長，亥○○、宇○○分任理監事等職
    ，以協會團體有組織性廣收信徒入會，藉以騙取會員之入會費及供養金。其等又
    成立「養心文化事業股份有限公司」（下稱養心公司），開始出版以詐稱丙○○
    具有神功為內容之書籍，由地○○、庚○○等人負責實際編輯，再以高價販售，
    誘使信徒出資購買，以牟此不法厚利，兼以書中之照片、文字洗腦信徒之思想，
    使之盲崇丙○○，進而出錢供奉；七十九年十二月七日，該協會首以筆名丙○○
    著作之「丙○○天人合一境界實證」一書（簡稱天書），訂價為新台幣（下同）
    七千元，實際售價高達二萬元以上，書中大量引用Ａ○○所拍攝之分身、發光合
    成照片，多達一千六百四十三張，該書出售八百多本，得款約一千六百萬元以上
    。
  (三)嗣於八十年間，丙○○與玄○○因分贓不均而生間隙，丑○○等人見有機可乘，
    遂遊說丙○○另立門戶，先由亥○○、丑○○承租臺北市○○區○○路三段七五
    巷二四弄四九號紫竹園別墅，供丙○○作為講道居住之別館；巳○○並介紹其女
    徐佳莉認識丙○○，丙○○則對外誑稱徐佳莉為首先得道之「金十方普賢菩薩」
    ，安排徐佳莉居住該處，亦接受供養；八十年六月間，丑○○又將協會暫遷至臺
    北市○○○路○段二三三之五號三樓經營，先改名為「光身丙○○協會」，由壬○○擔任執行人，丑○○並以其妻徐秋花為會長，辛○○、丁○○、宇○○、丑
    ○○、巳○○、亥○○等人分任理監事，地○○、庚○○分任正副秘書長，負責
    籌備事宜，惟因「光身」一詞不雅，又決議定名為「中國丙○○顯相協會」（下
    稱顯相協會），丑○○並提供其所有，座落在臺北市○○街九十九號之土地，出
    租予協會興建「丙○○顯相紀念館」，作為協會營運之場所，並於八十一年初正
    式遷入，丑○○擔任首屆會長。顯相協會成立後，除向盲信丙○○之入會會員騙
    取會費每人七千元外，每年會員須再繳付常年費二千四百元予協會；丑○○又指
    示亥○○向Ａ○○大量蒐購丙○○分身、發光之合成假照片，除供協會使用外，
    並供亥○○等人著書引用，騙使外界相信丙○○確有神通而出資購買其書，或信
    之而加入協會，藉資牟取厚利；八十一年初，先由亥○○著作「丙○○思想（初
    級篇）」一書，定價一千元，書中除以問答方式介紹所謂「丙○○思想」，並引
    用Ａ○○拍攝之分身、發光合成假照片一百七十張，以印證丙○○之靈異神通；
    八十二年一月七日，巳○○、乙○○再著作出版「光經」、「丙○○分身」二書
    ，前者定價五千元，後者定價二千元，均交由顯相協會發行販售，顯相協會另又
    成立「七力文化事業股份有限公司」（下稱七力公司），以辛○○為負責人，巳
    ○○並與七力公司約定，巳○○除著書可得權利金一百五十萬元，另賣書所得七
    成全屬巳○○，一成半歸顯相協會，作為行銷費用，餘則歸七力公司，由七力公
    司開立賣書發票；丑○○並對信徒騙稱巳○○所著「光經」一書，係由「半文盲
    之歐巴桑」感受丙○○之神力所作，以彰顯丙○○之神奇；丙○○、丑○○等人
    又於顯相協會中，向信徒騙稱：如蒙丙○○本尊放光，死後即能燒出舍利，故凡
    誠心禮拜丙○○者，其親朋好友不論信與不信，都能分化舍利云云，並在協會大
    廳中懸掛由乙○○等人指導義工以不明方法撿拾遺骨製成，交由庚○○拍攝之所
    謂「舍利子」照片多幀，用以欺惑信徒。其等並於丙○○之講道之聚會中，由丙○○假藉施展所謂神通力，與被告丑○○、玄○○、亥○○、宇○○、癸○○、
    卯○○等人串通，假裝遭丙○○施法定身而無法動彈，表演所謂「定身術」、「
    拔花不起」、「舌齒相爭」等技倆，以取信在場之會員，騙使會員更加盲崇丙○○具有神功，敬丙○○如神明，紛紛跪拜解囊捐輸，出資供奉。
  (四)迄八十二年十一月顯相協會改選，由辛○○繼任顯相協會會長，除續向會員詐取
    入會費及常年會費，並接續向會員詐取捐款外，辛○○另發行讚頌丙○○之錄影
    帶「丙○○放光照明」交由協會販售，其則按月支領權利金。八十四年六月間，
    其會員午○○見協會售書有利可圖，乃基於犯意之聯絡，與辛○○商議發行「宇
    宙光明體」一書，內容大量引用Ａ○○所拍攝之丙○○分身、發光合成照片，配
    合讚譽之文章，詐稱丙○○確有神通力，該書係由協會地○○等人實際負責編印
    ，午○○則任總編輯，首版印製五千本，午○○與丙○○及會長辛○○等人約定
    ，書籍由午○○自行印製，顯相協會代為銷售，賣書所得扣除印刷成本，餘款約
    七百餘萬元全部歸午○○所得，至於編輯、經銷、人事費用則由協會自行負擔。
    午○○遂於八十四年六月十六日，與沈氏藝術印刷股份有限公司（下稱沈氏公司
）訂立印製合約書，印製費共二百七十六萬五千一百二十五元，由午○○交付面
    額七十六萬五千元，發票日八十四年六月三十日，七十六萬五千元，發票日同年
    八月一日，及一百二十三萬五千一百二十五元，發票日同年九月十八日之支票三
    紙予沈氏公司，顯相協會則於八十四年九月二十日前，分五筆撥付三百零三萬四
    千元予午○○，供其支付印書費用。八十五年二月九日再給付其三十萬四千元，
    八十五年六月十日給付其十九萬六千元，迄八十五年八月三十一日止，顯相協會
    銷售「宇宙光明體」一千六百二十九本，書款共計三百二十五萬八千元，惟午○○合計自協會已支領三百五十三萬四千元。另午○○為隱匿上開收入，商請沈氏
    公司將上開印書費用之發票金額二百七十七萬三千元（折讓七千八百五十七元）
    開立二張列「新文化基金會」及昌華文化事業股份有限公司（下稱昌華公司）買
    受人，金額分別為七十七萬三千元、二百萬元，供之列為進項成本作帳，昌華公
    司則僅開出五百八十四張（每張二千原）共計一百十六萬八千元之發票，交由午
    ○○放置於顯相協會，作為銷貨收入憑證（漏稅部分，另案處理）。
  (五)丙○○等人於前述詐騙期間，假藉丙○○之神通為名，以供養、捐獻、收取會費
    及販賣書籍、錄音帶、照片等手段，向信徒詐取金錢財物無數，除協會藉收取會
    費、捐款、賣書所得詐取之金額不計外，僅丙○○個人自信徒中詐欺所得供養之
    金錢，即以億元計，而其所得均供其至新加坡舞廳、大富豪、富爺酒店等聲色場
    所、購買名車、出國玩樂、購買鑽戒名錶贈送國外女友，花用殆盡。另可稽者，
    有新竹縣竹東鎮之信徒天○○，因受玄○○、辛○○、卯○○等人之欺詐，於八
    十三年七月間，捐贈坐落於新竹縣芎林鄉○○○段之土地十筆，面積約二甲餘，
    在顯相協會內將權狀交付予會長辛○○，供奉丙○○，以興建所謂「丙○○顯相
    紀念園」，由丁○○在竹北地區募款負責興建事宜；另於八十一年間，信徒宙○○受亥○○引介至協會後，經會長丑○○等人遊說，陸續花費購書及捐款供奉，
    支出約七十餘萬元；又自八十四年五月二十日至八十五年九月二十六日之間，被
    告庚○○以其設於彰化銀行大直分行之帳戶，為丙○○存提之供養金支票十筆，
    合計金額即多達一千二百四十七萬元。
  (六)辛○○另於八十五年七、八月間，又籌備成立「中國丙○○天人合一協會臺北分
    會」，指示會計被告戌○○向參加之信徒詐取會費，成年會員每人三千四百元，
    未成年會員每人二千二百元，已收取之會費合計六十三萬一千二百元，其中四十
    餘萬元即存入庚○○之中國信託銀行帳戶。辛○○另又指示戌○○將七力公司賣
    書所得之一百七十萬元，以卯○○名義定存於第一銀行長安分行。嗣因丙○○詐
    欺一案經人檢舉，喧騰一時，辛○○惟恐事發，遂於八十五年十月九日下午二時
    許，指示戌○○將協會及七力公司之重要資料裝成數箱，交由卯○○攜出藏放，
    翌日並密示戌○○立即至銀行提出前開分會之會費，臨時租用銀行保管箱藏放。
    因認被告丙○○、玄○○、丑○○、辛○○、地○○、宇○○、亥○○、庚○○
    、巳○○、壬○○、乙○○、午○○、戌○○、癸○○、卯○○等人，共犯刑法
    第三百四十條之常業詐欺罪嫌。
二、公訴人認被告丙○○等人涉犯刑法第三百四十條之常業詐欺罪嫌，無非以(1)被告
    丙○○、玄○○、Ａ○○於偵訊中供承以合成照片假創神蹟行詐；(2)被告等人成
    立「天人合一協會」、「養心公司」、「光身丙○○協會」、「丙○○顯相協會
    」、「七力公司」，丙○○發光、分身神通之文字、合成照片及影像為內容，出
    版「天書」、「丙○○思想初級篇」、「光經」、「丙○○分身」、「宇宙光明
    體」等書，及「丙○○放光照明」錄影帶，販售牟利，招募信徒，洗腦思想，日
    久產生幻覺，誤信丙○○確有神通，進而捐款供奉，共同詐財；(3)被告丑○○、
    宇○○、亥○○、癸○○、卯○○等人與丙○○串通，表演所謂「定身術」等，
    並攝製成錄影帶，欺罔信徒，進而入會、捐款供養；(4)協會信徒竟有二百餘人或
    家屬死後撿出所謂「舍利」，且每人可自骨灰中撿出數萬顆舍利，有違常理，又
    觀其所拍攝舍利照片，外形竟有如卵石狀、彈珠狀、玻璃狀，顏色五彩皆有，明
    顯不實，又如何判定、撿拾舍利竟謂不知，且處理撿拾舍利過程草率，顯見所謂
    舍利並非真實，而係用以欺罔信徒；(5)被告午○○參與顯相協會之事務甚深，明
    知丙○○之爭議性極大，並指導辛○○在辰○○○侵占案如何應訊，直接上已知
    顯相協會及丙○○斂財之內情，竟又出名為「宇宙光明體」一書之總編輯，且該
    書扣除印書成本後，即有七百萬元之預期收入，顯非發心助印該書；(6)被告戌○○於事發時，受辛○○指示將協會台北分會會員會費及賣書款分別存入庚○○、
    卯○○名義之帳戶，藏放贓款；(7)被告丙○○係一介凡人，並無神通，如無被告
    玄○○與之唱和，被告Ａ○○利用攝影技術製作合成照片，假充神蹟，及被告丑
    ○○、辛○○、地○○、宇○○、亥○○、庚○○、巳○○、壬○○、乙○○、
    午○○、戌○○、癸○○、卯○○等人之附從，組織經營協會，招募會員，出版
    專書，豈能持續發展？彼等交相詐欺牟利取財，共犯情節至明；(8)有顯相協會會
    員資料、帳冊、財務報表、會議紀錄、相片、底片、書籍、錄影帶、合成照片及
    七力公司之帳冊、紅包袋、出版契約書、委託流通合約書等扣案可證等為其論據
    。
三、按犯罪實事應依證據認定之，無證據不得推定其犯罪事實；又不能證明被告犯罪
    者，應諭知無罪之判決，刑事訴訟法第一百五十四條、第三百零一條第一項分別
    定有明文。又事實之認定，應憑證據，如未能發現相當證據，或證據不足以證明
    ，自不能以推測或擬制之方法，以為裁判基礎（參照最高法院四十年台上字第八
    六號判例）。再按刑法詐欺罪之成立，以意圖為自己或第三人不法之所有，以詐
    術使人將本人或第三人之物交付為要件，所謂以詐術使人交付，必須被詐欺人因
    其詐術而陷於錯誤，若其所用方法不能認為詐術，亦不致使人陷於錯誤，即不構
    成該罪（最高法院四十六年台上字第二六號判例亦可參照）。
四、訊據被告等人，均堅詞否認上開詐欺犯行，辯稱：是宗教信仰，並無詐欺等情等
    語。本院依調查證據之結果，認為被告等之行為，尚屬憲法第十三條所保障參與
    宗教活動之範疇，不涉詐欺，理由如次：
  (一)被害人之指訴不足以證明被告丙○○等之詐欺犯行：
    被害人甲○、辰○○○、天○○、未○○、宙○○、申○○、寅○○等人固於警
    訊指陳被告等人詐騙致其等加入協會，或買照片、書籍，或捐土地、金錢供養丙○○，或其配偶、家人因受丙○○影響而有精神異常或交付錢財，或交家人骨灰
    予協會撿拾舍利另購器皿置放舍利云云；然查：
  (1)甲○曾於八十五年十月五日向丑○○佯稱可以聯合情治及檢警單位扳倒丙○○顯
    相協會之法律顧問謝長廷及丙○○，要丑○○先付二千萬元打點情治及檢警單位
    施詐未遂，復於同年十月上旬譭謗謝長廷名譽、於同年十月十一日恐嚇謝長廷等
    情，業經本院判處應執行有期徒刑一年二月確定，有本院八十八年度上易字第三
    八號判決書在卷可按，又辰○○○曾因侵占「丙○○顯相協會」會員之捐款
    ，經原審法院判處有期徒刑一年十月，經提起上訴復經本院判決上訴駁回確定，
    亦有本院八十五年度上易字第四三一九號判決附卷可稽，甲○與辰○○○均因與
    丙○○顯相協會之成員或捐款而遭判刑確定，則其等二人指述被告等人詐欺情事
    ，難謂無挾怨報復之情，渠等指述，自難採取。
  (2)天○○於本院證稱：伊有聽到（丙○○）分身之聲音叫伊吃飯、休息，並未看到
    本人，伊女兒告訴他那是分身，土地是伊自己主動供給丙○○，直接拿去協會給
    丙○○，並未透過別人，警訊並未說被丙○○所騙，可能係誤解，土地並無糾紛
    等語（見本院卷十六第二四五、二四六頁筆錄），顯與警訊所供不一，另據卷附
    之天○○捐地契約書（見警訊卷二第十五頁以下），除有其本人簽名蓋章外，復
    有其家屬親人見證簽名，再參以其女葉惠玉於原審證稱：「（問）天○○土地為
    何要永久給宋使用？（答）他自己感應到，我覺得宋給我受益良多，我感念宋，
    我父母自己要捐」、「捐地時在場有我、我父母、妹、妹婿、辛○○、陳三進、
    辰○○○作見證人」（見原審卷三第八頁筆錄），足見天○○係出於自由意識捐
    地，非因受詐而捐地，是天○○於警訊指述受騙而捐地，要與事實不符，自不足
    採。
  (3)未○○於本院證稱：伊妻在參加丙○○之前，已有參加一貫道，當時她就已經有
    一點迷糊了，在省立桃園療養院治療，醫生說她神經沒有壞，是因為迷信，叫她
    不要去信鬼神，伊不知她拿多少錢供養丙○○（見本院卷十六第二五一頁筆錄）
    ；參以未○○之妻程林金鳳於原審證稱：前二年左右參加顯相協會，自己去參加
    ，交入會費、年費，買了一本書一千元，未買錄影帶，．．．見丙○○不要送一
    千萬元等語（見原審卷四第五二頁背面、第五三頁筆錄），顯見程林金鳳尚能正
    常陳述，縱然程林金鳳有精神異常，惟是否與因加入顯相協會有因果關係，尚乏
    證據足資證明，又證人戊○○雖於警訊中證稱：伊友未○○之妻於八十四年加入
    丙○○顯相協會後不久發瘋並住進療養院云云，然據據其另稱：伊是據未○○親
    口告知始撰寫檢舉函之情，顯見戊○○警訊所述係屬傳聞證據，自不足採，是未
    ○○與戊○○於警訊指述程林金鳳係因加入顯相協會致精神異常云云，尚屬可議
    。
  (4)宙○○固於警訊指稱：曾向亥○○購買「丙○○思想初級篇」十本二萬元，另又
    買「丙○○分身萬人見證篇」一本二千元，「宇宙光明體」乙本二千元，「丙○○天人合一境界實證篇」一本二萬元，另接受丙○○放光加持及開天眼花費六十
    八萬元，前後共四、五十次，一直都無任何效果云云；其後經本院及原審多次傳
    訊均未到庭供法院進一步查證，且卷內復查無相關帳冊記載或有其提出之證據可
    資證明其指述情節為真實，是宙○○於警訊所為之片面指述，不足採為不利被告
    之證據。
  (5)申○○雖於警訊指稱：其女黃嫦娥於八十一年車禍過逝，遺留養心文化公司之資
    料，其女及妻受玄○○詐騙三千八百七十多萬元，其媳婦亦被騙七十萬元云云，
    惟其另稱：其女剛開始拿出六百萬元買書，伊向合作金庫貸得六百萬元經由其妻
    交給玄○○，除上揭二次外，其妻亦遭玄○○詐騙達二千四百萬元云云（見偵字
    第二七一三六號卷第三五頁），其前後所供被騙金額不一，且卷內復查無相關
    帳冊記載或證據可資證明所供為真實，故申○○於警訊所供尚不足採。
  (6)寅○○固稱：伊有參加協會，曾買「光經」、「宇宙光明體」、「丙○○思想初
    級篇」等書，在書中看到只要家中一人參予協會，其家人均可燒得舍利，提升得
    渡，為讓伊母提升得渡，才將伊母骨灰送至協會撿拾舍利，．．．共領取兩盒舍
    利共一一一七三顆，花費一千多元，協會人員叫我們簽同意書，我看別人都有簽
    ，所以也跟著簽，有被騙的感覺云云；據其所陳，為讓其母提升得渡，才將伊母
    骨灰送至協會撿拾舍利，亦確有撿得舍利一一一七三顆，顯符合其預期之目的，
    何來詐欺之有？又其係先加入協會，再買「光經」等書，在書中看到只要家中一
    人參予協會家人即可燒得舍利後，始將其母骨灰送至協會撿拾舍利，並非為了使
    其母提升得渡撿拾舍利，再加入協會，購買專書，始將其母骨灰送至協會撿拾舍
    利，兩者前後因果關係不同，是尚難僅憑寅○○上開陳述，即認被告等人有施詐
    之情。
  (7)另共同被告丑○○雖於本院供稱：丙○○巧妙利用催眠術來騙人，把鴻禧山莊騙
    去，伊知是催眠術，只是魔術，照片有些是真的，有些是假的云云，然核與其於
    警訊、偵查中、原審供稱：曾親見定身法、空中顯相，確實被丙○○定住了，照
    片、顯相是真的，有供養鴻禧山莊土地及別墅給丙○○云云，前後供述不一，再
    據其自稱係受被告之催眠而對丙○○供養土地及別墅，亦顯非因丙○○對其施用
    詐術使其陷於錯誤而交付財物。
  (8)綜上所述，被害人甲○等人之指述，均有瑕疵，尚難採為被告論罪之證據。
  (二)分身、顯相等照片所呈現影像及舍利之真實性，不足為被告丙○○等詐騙之論據
    ：
  (1)本案有大量所謂「分身」、「顯相」照片，及大量引用「分身」、「顯相」照片
    出版「天書」、「丙○○思想初級篇」、「光經」、「丙○○分身」、「宇宙光
    明體」等書，扣案可稽，該扣案照片及書中所附照片之所謂分身、發光及顯相照
    片，固經警方鑑驗結果認為確有修剪及重複曝光情形（有該鑑驗資料附於八十五
    年度偵字第二二六六七號卷第四十二頁可參）；另被告Ａ○○八十一年八月二十
    日向內政部為著作權登記時，所提出之丙○○「眉心發光」等七件照片，經內政
    部送學術專業機構鑑定，固亦經認均係經由美工設計方式重覆拍攝而成，非由自
    然現象拍攝而成：如「眉心發光」，係底稿為一張人像照片，翻拍時疊拍他張有
    光斑及有米字光輝之照片而成。「金地」，係以人像與光環剪貼合成，再用錫箔
    紙做效果，外加光斑疊拍製成。「神龍吐珠」，底稿為客廳內之人像照片，再疊
    拍龍型圖紋及發光之米字紋，疊拍後照片再翻拍一次而成。「三味真火」，係以
    一張有藍綠色波光紋之底稿，在其上重覆拍攝剪貼之人像效果，在畫面不同的區
    域疊拍七次而成。「眉心光與神龍」，則為客廳人像疊龍紋、半圓光斑及弧形光
    斑，重覆曝光之翻拍效果。「神龍」，則係以一張人像與一張龍紋圖片重覆曝光
  而成再翻拍一次。「虛空顯相」，則以有雲彩之風景照片，疊拍四次而成，惟並
    未明認該等照片係經偽造而成（有內政部八十六年四月九日台八十六內著字第八
    六０四五四一號覆函在卷可參，附於原審卷六第五頁以下）；專家證人即前臺灣
    省攝影協會理事長子○○於本院證稱：「眉心發光」照片可用剪貼、修整、翻拍
    、疊放、合成、多重曝光表現，扣案之幻燈照片是翻拍的，應該是可以以剪貼、
    翻拍作出照片，製作過程伊不清楚，如依正常攝影方法可以作到，相機是透過光
    的反射可以製作很多幻影出來，很多攝影者都可作出來，手法有點類似，影像如
    何呈現，伊不便說，這些照片手法類似，鏡頭如直接對著強光就會產生光暈．．
    ．，因攝影後續製作方法非常多，伊不能說這一張一定是這樣，有可能是用那些
    方法來完成等語（見本院卷十六第二二○、第二二七頁筆錄）；專家證人即中央
    警察大學鑑識科學系主任己○○於本院證稱：「眉心發光」、「宇宙光明體」書
    內之照片、當庭所播放之幻燈照片，應該是以攝影技巧、暗房之技術可以製做出
    來，這些照片、幻燈片之焦距都不是很清楚，應該比較傾向於合成技巧所製作出
    來之成品較合理，宇宙光明體書內丑○○這張照片，應該是兩張拍的負片，可以
    在暗房裡洗出一張照片，伊個人較傾向於合成製作出這樣照片．．．，「眉心發
    光」這張照片有模糊之邊緣線，是重複曝光，兩張負片合成的，沒有接合線之問
    題，應該是合成照片，．．．「寶石上有人物」、「寶石和人物在天空」是合成
    照片，有光暈之照片，不必合成亦可拍成，合成亦可拍出，用特殊效果鏡片即可
    照出，．．．我認為沒有人可以證明這些照片不是合成的，沒有人可以反對是合
    成的，我可以確定不是一次拍成等語（見本院卷十六第二三二至第二三七頁筆錄
    ），即依兩位專家證人所證述，固亦均認扣案之「眉心發光」等照片及所謂「分
    身」照片等，均可利用攝影之技巧方法及暗房技術製成，渠等亦可利用攝影方法
    技巧製作出來，惟兩位專家證人對於照片所呈現之影像之真假均不置可否。
  (2)系爭之所謂分身、發光照片，所呈現之影像表徵，是否可認為係丙○○之神功，
    或係單純之合成照片？應加諸「信仰」之主觀因素考量，俗話「心誠則靈」，即
    指此而言，如信仰者認同人有分身或發光之超能力，則嗣其見及所謂分身、發光
    照片時，自會相信該照片所顯現之分身、發光之現象為真實，並深信照片中人具
  有此超能力，偶見該分身、發光之照片，即深信該人具有此能力，甚或將其神格
    化，加以膜拜、禮讚。證諸現實社會，有些人對一顆奇石供奉為「石頭公」，或
    對一棵老榕樹供奉為「榕樹公」，加以膜拜，即係將石頭、榕樹予以人格化、神
    格化，甚至認其具有超能力，可與人類溝通互動，因而以之供為祈求之對象，加
    以供奉膜拜；反之，無神論者即不可能將石頭、榕樹予以人格化、神格化，其對
    有人供奉膜拜「石頭公」、「榕樹公」，乃至廟宇內之「神像」，通常會斥為無
    稽或迷信，上開物品，對其而言僅係一顆石頭、一棵榕樹或一具木雕品，從而對
    於有人朝一顆石頭、一棵榕樹或一具木雕品膜拜，自然視為荒謬，甚或嗤之為迷
    信，是對於物或人之靈性或超能力之觀感，實繫乎於人之信仰，而信者恒信法力
    、神蹟之產生有其時空背景及因緣，尚難令自認或被認有超能力之人，證明超能
    力之存在，對於許多人所相信宗教上之超自然現象，無從驗證，他人亦無強求其
    證明之權利（參照馬緯中著「法與宗教自由之研究」第二九二頁）。本案被告玄
    ○○、辛○○、午○○等人及證人黃○○、酉○○及向心梅均信誓旦旦地堅稱見
    到丙○○分身無數次，證人黃○○、向心梅並稱渠等供養丙○○均係出自真心，
    並非因見分身照片始供養等情（見本院卷十六，第二四七至二五０頁、二五六頁
    二六一頁），是以系爭所謂分身、發光照片，所呈現之影像之真實性，實無深究
    之必要。
  (3)其次，「舍利」在宗教上，係因依附在信徒對修行有成之大師的景仰心態下，被
    廣泛地崇敬著，甚或有認為舍利會無中生有、會無性生殖、具有靈性、可超度亡
    魂、具有色彩會發光等現象，台灣近年來復有高僧圓寂火化後得舍利，如民國四
    十六年之章嘉大師，七十四年之廣欽老和尚，甚或有全身舍利，如四十八年之慈
    航法師，七十二年之瀛妙和尚（以上見洪宏著「舍利子，是什麼」，橡樹林出版
    九十年十一月版第二五頁至第三一頁、第九四頁至第一Ｏ三頁），其形成之原因
    則眾說紛云，無從以科學實證，亦繫乎「信」與「不信」，信者崇敬之，不信者
    視為骨灰，公訴人以被告等人撿拾處理舍利過程草率、違背常理，而認舍利並非
    真實，係被告用以欺罔信徒，尚乏依據。
  (4)被告丙○○、玄○○、Ａ○○固曾於警訊偵訊中供承以合成照片假創神蹟行詐之
    情事；惟Ａ○○已過逝，無從再加查證，而丙○○及玄○○均辯稱渠等於警偵訊
    中上開供述，係經疲勞、誘導及脅迫訊問而為，否認自白之任意性，惟本院既認
    在宗教之領域，系爭所謂分身、發光照片所呈現之影像之真實性，無深究之必要
    ，已如前述，則渠等此部分之警偵訊自白，自亦不足作為認定其犯罪之證據。
  (三)被告丙○○雖於警訊及檢察官初訊時曾自白定身術是假的是與丑○○間之默契，
    是事前串通套招表演云云（見八十五年偵字第二二六六八號卷第八頁、第二十頁
    筆錄），然除被告丑○○於本院改稱係被催眠而遭定身外，其餘被告亥○○、宇
    ○○、卯○○、癸○○等人均堅稱參與丙○○定身加持，確有感應，並非串通表
    演等語。此外並無積極證據足以證明渠等確有串通表演之情，而其等在加持錄影
    帶所作之定身、下跪等動作，是否為自我心理暗示？自我催眠？於團體壓力下所
    作？或真有感應所為不自覺之動作？均有其可能性，自不得以其等曾於團體中有
    受定身或有下跪等動作，尚難憑此即指渠等有借串通表演詐取他人財物之情。
  (四)被告巳○○所出版之「光經」，被告午○○所出版之「宇宙光明體」等書，依其
    所用紙張品質、尺寸及頁數等相較於市面上同等書刊，其定價與市價相當。如「
    宇宙光明體」一書，由被告午○○出資印製，印刷費用為二百七十六萬五千多元
    ，印刷五千本，每本印製費用約五百五十三元，此有證人簡永福即負責該書印刷
    之沈氏藝術印刷股份有限公司副總經理於警訊中證述甚詳（詳八十五年度偵字第
    二二六六八號卷第三宗第一五七頁至一六０頁），並有被告午○○所簽發，發票
    日分別為八十四年六月三十日、八十四年八月一日、八十四年八月十九日，金額
    合計為二百七十六萬五千一百二十五元之支票三紙在卷可稽（附於前揭偵查卷第
    一三四頁至第一三六頁）。是不包括編輯、美工、影印、攝影及發行之費用等支
    出，該書定價二千元為印刷費之三倍多，與出版業慣例而言，並無偏高之情，此
    並據證人即臺北市出版商業同業公會理事長曾繁潛於原審結證屬實（見原審卷四
    第一五二頁筆錄）。而巳○○所出版之「光經」之定價為五千元，依其書本規格
    為二十五Ｘ三十五公分，共五三八頁，為雪銅板紙精裝本，參酌紙質相當之印刷
    品，規格及頁數則少之印刷品，其定價並無偏高情況，亦有被告巳○○所提出紙
    質等相當之書本附卷可稽。而依扣案之帳冊觀之，被告巳○○、午○○除取回與
    其出資相當之費用外，即二人從賣書所得亦與所出資相當並無得到額外之財產利
    益。詳扣案之八十五年九月一日，七力公司宇宙光明體進銷存暨付款明細記載：
    總銷貨量一三一七本，收入金額二百六十三萬四千元，加上贈書三四四本，庫存
    三三七一本支付謝太太即被告午○○三百五十三萬四千元，並核與顯相協會會計
    即共同被告戌○○於警訊、偵查及審理中就顯相協會之收支情況供述情節相符。
    被告巳○○出版「光經」計先墊付六百十五萬元，而事後則從賣書所得取回六百
    二十萬元，此有委託發行出版合約書、合約書及扣案顯相協會帳冊可稽（見八十
    五年度偵字第二三六一一號偵查卷第八頁、九頁），並據證人即顯相協會會員黎
    月珠、高穎璠於原審結證屬實（見原審卷十一第四四頁以下審判筆錄）。另參諸
    顯相協會會員，在台灣人數約三至五千人，而多數為家庭會員，而前述「宇宙光
    明體」、「光經」二書，除在顯相協會賣書外，並未在市場上之其他販書地點出
    售，其等所預估銷售數量為二千本，應屬合理可採。故被告午○○、巳○○雖有
    出版前揭二書出售之事實，但依其印刷數量、預計銷售數量、印刷費用、定價及
    實際銷售數量等，所辯係發願印書，並無圖利意圖等語應為可信。又被告巳○○
    亦曾出售其所有之不動產，得款用以支付前述印刷「光經」之代墊費用及供養被
    告丙○○一千餘萬元之現金，並曾供養賓士汽車一部（車號ＡＫ－五六七七號，
    排氣量六０００Ｃ．Ｃ．價值約六百零九萬元），此業據被告丙○○自始供述甚
    明，並有不動產賣賣契約書、訂購合約書及該汽車扣案可證，故如其有意合謀詐
    欺取財當不致有此不符常情之舉。綜上，難認被告巳○○、午○○有藉出版專書
    詐牟財物，要無疑義。
  (五)憲法第十三條規定：「人民有信仰宗教之自由。」係指人民有信仰與不信仰任何
    宗教之自由，以及參與或不參與宗教活動之自由（大法官會議釋字第四九０號解
    釋）。被告丙○○及玄○○等人為了宣揚丙○○天人合一思想觀念，而由丙○○
    吸收被告丑○○、巳○○、辛○○、亥○○、地○○、庚○○、丁○○（原審判
    決後死亡）、宇○○、乙○○、壬○○等人組成天人合一協會或成立分會，出版
    專書，製作攝影合成照片販售，此乃為推展其等所主張之思想觀念採行之方法，
    尚符社會常情，而被告等就其信仰之丙○○天人合一思想之理念，以製作攝影合
    成照片或出版專書推展，基於信仰或認人有分身，或會發光，或有舍利之存在等
    ，客觀上無從檢驗其真與假，基於憲法保障宗教之信仰自由，司法對於人民真誠
    信仰之教義或內容，不容加以干預，或檢驗其真偽，自難認被告等人本於宗教活
    動所為，係在共同施行詐術騙取財物。至該照片、專書之售價，是否與實質價值
    相當，亦應考量購買者主觀信仰因素及對物品價值之評價，信者認為價值不凡，
    不信者或認為一文不值，是不能單以購買者於購買時對該物之主觀價值判斷，認
    其係受詐欺而交付財物。此外並查無其他積極證據足資證明被告等人有常業詐欺
    罪之犯行，不能證明被告等人犯罪。
五、原審對被告丙○○、玄○○未深入勾稽有利證據，即對之論罪科刑，尚有未合，
    其等上訴意旨，否認犯罪，指摘原判決不當，為有理由，自應由本院撤銷改判，
    另為被告丙○○、玄○○無罪之諭知；至被告丑○○、辛○○、地○○、宇○○
    、亥○○、庚○○、巳○○、壬○○、乙○○、午○○、戌○○、癸○○、卯○○等人，原判決基於相同理由，為無罪之諭知，經核並無不合，公訴人上訴意旨
    以：(1)被告丙○○本係一介凡人，並無神力，利用Ａ○○所假造之神蹟照片，一
    班人望之即知造假，僅能詐騙愚夫愚婦，如非被告丑○○等人附從，組織團體為
    之鼓吹，或串通套招表演「定身術等神蹟，或相繼編書為之吹噓神化，造假神蹟
    愚弄信徒，丙○○何能輕易得逞？(2)被告亥○○、丙○○協會與Ａ○○曾為「眉
    心發光」等照片之著作權訴訟多年，知悉該等照騙係合成造假所成。(3)卷內搜獲
    有協會之編輯人員在部分照片之分身、發光、顯相不盡理想照片之瑕疵位置註記
    「取消」字樣，以重新翻製較理想之照片再編於書中；或大量購取使用分身、發
    光之合成照片，或供被告地○○刊登報紙廣告，或供編專書，顯見渠等共同參與
    假造神蹟照片行騙。(4)思想自由、言論自由、信仰自由、著作自由及集會結社自
    由固為憲法所保障，惟任何人均不得濫用權利，亦無詐欺之自由，亦不得假藉宗
    教、信仰、言論、結社等自由，以假造神蹟詐欺無知之信徒。(5)關於舍利之撿拾
    ，被告庚○○、乙○○二人供述不一，且家屬將骨灰交予協會撿拾前，均須簽立
    同意書，又逾期未取回者，視為自動拋棄，由協會全權處理，過程草率；而舍利
    撿拾後何以形狀、色澤會改變？可見所謂「舍利」顯屬騙局等事由，認被告等人
    確犯有刑法第三百四十條之常業詐欺罪嫌，指摘原判決不當；經查，所謂分身、
    發光照片，所呈現之影像表徵，是否可認為係丙○○之神功，或係單純之合成照
    片？「舍利」究否存在？如何形成？是何物質？均屬對於物或人之靈性或超能力
    之觀感，繫乎於人之信仰，而信者恒信法力、神蹟之產生有其時空背景及因緣，
    尚難令自認或被認有超能力之人，證明超能力之存在，對於許多人所相信宗教上
    之超自然現象，客觀上無從檢驗其真與假，他人亦無強求其證明，基於憲法保障
    宗教之信仰自由，司法對於人民真誠信仰之教義或內容，不容加以干預，或檢驗
    其真偽，已如前述，則被告等人上開本於宗教活動之所為，無從認係在共同施行
    詐術，自未與前揭詐欺罪之犯罪構成要件該當，難令被告等人負常業詐欺罪責，
    是公訴人之上訴為無理由，應予駁回。至於被告丙○○等人宣揚宗教之手段，或
    獲取財物之方法，有無不當或違反社會一般價值觀，係屬道德層面之範疇，應否
    受非難或主管機關要否依法或立法加以管理，係另一問題，附此敘明。又本院依
    調查證據之結果，認為被告等之行為，尚屬憲法第十三條所保障參與宗教活動之
    範疇，不涉詐欺，理由均已詳如前述，則辯護人於辯論終結後具狀，請求就被告
    丙○○於警局偵訊過程，及Ａ○○拍攝之照片是否為合成照片？再加以調查，核
    無必要，爰不為再開言詞辯論，併此敘明。
六、公訴人另移送併案審理部分：
  (一)臺灣臺北地方法院檢察署八十七年度他字第一三八九號：以未具名之人檢舉被告
    辛○○於民國八十五年間，成立中國大陸「丙○○天人合一學會」之臺北分會，
    而鼓吹原顯相協會之會員加入，向眾多會員收取入會費每人數千元。爾後，雖已
    暫停加入分會之申請，惟已收取之會費，均未退還會員，眾多會員礙於情面而未
    追討，金額可觀，認被告辛○○所為涉犯「侵占」、「逃稅」罪嫌，與起訴之詐
    欺事實有牽連犯關係。
  (二)臺灣臺北地方法院檢察署八十七年度他字第二四八三號：以被害人陳瑞文（原名
    陳桂紅）自稱其於民國八十三年間加入丙○○顯相協會，繳納二期入會費金，每
    期新台幣貳仟肆佰元，總計肆仟捌佰元，認被告丙○○涉犯詐欺罪嫌，與起訴之
    詐欺事實有連續犯關係。
  (三)臺灣臺北地方法院檢察署八十七年度偵字第二二六五一號：以告訴人丑○○具狀
    指訴被告丙○○、庚○○涉有下列犯罪事實：
  (1)臺北市○○街九十九號房屋（丑○○所有）為丙○○顯相協會紀念館，八十三年
    一月間交由辰○○○承攬整建裝修工程，另於八十三年十一月間亦將作為丙○○
    行館之用之桃園縣大溪鎮○○街五巷一號房屋一併交由辰○○○承攬裝璜工程，
    自八十三年四月二日至八十四年四月止，辰○○○所稱工程款總計一千六百九十
    四萬三千七百三十元，由丑○○以支票給付辰○○○，並由辰○○○背書提示兌
    領。然由丙○○顯相協會所製作之帳冊總表中，自八十三年四月二日至八十四年
    四月十日，記載十三項收入帳金額共計一千六百九十四萬三千七百三十元，即與
    丑○○交給辰○○○工程款數目相同，又其中十一項係記載為張先生支票，而該
    等收入項目金額復與丑○○交給辰○○○工程款支票金額相符，故該等張先生支
    票顯為丑○○交給辰○○○之工程款。又該帳冊支出欄實際記載支付工程款為電
    燈、光車、貨櫃車等三項，其餘皆記載丙○○生日供養、供養丙○○，即二百五
    十萬非支付工程款，而由丙○○侵吞入己，涉犯刑法第三三五條第一項侵占罪。
  (2)檢察官起訴被告丑○○涉犯詐欺案件，於起訴書中指訴丙○○、丑○○等人於顯
    相協會中向信徒騙稱：「如蒙丙○○本尊放光，死後即能燒出舍利，故凡誠心禮
    拜丙○○者，其親朋好友不論信與不信，都能分化舍利」云云，檢察官所指丑○○致詞係引丙○○顯相協會八十二年一月七日第一屆第三次會員大會記錄，然丑
    ○○於會長致詞中未說：「本尊曾親口允諾，凡誠心禮拜的同道們，其親朋好友
    不論信與不信，都能抖到舍利，而成分化舍利」等內容（該情可由當日大會之錄
    影帶證明），而該會議記錄卻記載丑○○有前開致詞，按該會議記錄記錄人為庚○○，係受丙○○指示而做不實記載，造成丑○○遭檢察官起訴，故上開會議記
    錄有關丑○○致詞「本尊曾親口允諾，凡誠心禮拜的同道們，其親朋好友不論信
    與不信，都能抖到舍利，而成分化舍利」等語為丙○○、庚○○共同偽造之文書
    ，其二人涉共犯刑法第二一五條業務上文書登載不實之罪。
  (3)丙○○顯相協會八十二年三月二十日理監事會議記錄提案十一記載「丑○○會長
    應予辭職，另選賢德擔任，公決（附壬○○、乙○○先生合簽備忘錄及乙○○先
    生所擬辭職書影印一份永久由協會保存）」，該會議記錄為庚○○奉丙○○指示
    偽填，丙○○、庚○○涉共犯刑法第二一五條之業務登載不實罪。公訴人認被告
    丙○○、庚○○所為與起訴之詐欺事實有牽連犯關係。
  (四)臺灣臺北地方法院檢察署八十九年度偵字第六九九一號：被告午○○與其夫謝長
    廷於八十七年四、五月兩次，在其住處經由辰○○○、辛○○親手交付收受分配
    丙○○違法斂財款一千六百萬元，認與起訴之詐欺事實有連續犯及牽連犯關係。
七、經查被告等人既均為無罪之諭知，則與上開移送併案部分自無連續犯、牽連犯之
    裁判上一罪關係，無從併案審理，應退由檢察官處理，附此敘明。
八、被告巳○○經合法傳喚無正當理由不到庭，爰不待其陳述逕行判決。
據上論斷，應依刑事訴訟法第三百六十九條第一項前段、第三百六十四條、第三百零
一條第一項、第三百六十八條、第三百七十一條，判決如主文。
本案經檢察官費玲玲到庭執行職務。
中      華      民      國      九十二      年      一      月  二十八  日
                                  臺灣高等法院刑事第十三庭
                                      審判長法  官  蔡    燉
                                            法  官  鄧  振  球
                                            法  官  李  春  地
右正本證明與原本無異。
如不服本判決應於收受送達後十日內向本院提出上訴書狀，其未敘述上訴之理由者並
得於提起上訴後十日內向本院補提理由書（均須按他造當事人之人數附繕本）。
                                            書記官  柳  秋  月
中      華      民      國      九十二  年       一      月   二十八  日

司法院資訊處製作；財團法人民間司法改革基金會備份。
